臺灣臺北地方法院民事判決　九十一年度小上字第二七號
　　上　訴　人　明德春天百貨股份有限公司
　　法定代理人　王明德
　　被上訴人　　甲○○
右當事人間請求給付租金事件，上訴人對於中華民國九十年十二月十四日本院台北簡
易庭九十年度北小字第一九四三號第一審小額民事判決提起上訴，本院判決如左：
    主      文
上訴駁回。
第二審訴訟費用新台幣佰零貳元由上訴人負擔。
    理      由
一、按關於請求給付金錢或其他代替物或有價證券之訴訟，其標的金額或價額在新台
    幣十萬元以下者，適用本章所定之小額程序。對於小額訴訟之第一審裁判，得上
    訴或抗告於管轄之地方法院，其審判以合議行之。小額訴訟程序，依上訴意旨足
    認上訴為無理由者，得不經言詞辯論為之。民事訴訟法第四百三十六條之八第一
    項、第四百三十六條之二十四、第四百三十六條之二十九定有明文。
二、本件訴訟標的金額為新台幣（下同）壹萬伍仟伍佰拾捌元，未逾十萬元，依民
    事訴訟法第四百三十六條之八第一項，訴訟標的金額未逾十萬元，應適用小額訴
    訟程序。查，本件上訴人提起上訴，其上訴理由係以其於原審中提出現場照片及
    承租廠商撤離同意書，作為被上訴人未以適當方法除去及防止他人對於上訴人及
    承租廠商使用、收益租賃物之侵害有違反租賃物應合於約定使用狀態之保持義務
    ，致不能達租賃目的，故其準用民法第四百三十五條第二項規定終止租約之證明
    方法，原審前該證明方法捨去未採之原因並未記載，及對上訴人主張有情事變更
    原則之適用隻字未提，自有判決不備理由之違背法令情事，又原審僅以依約公共
    部分之使用由上訴人自行負擔據以作不利上訴人之認定，本件並無商場營運或管
    理相關規章，亦有判決不適法規之情等語。經查：
（一）依據兩造所簽立之房屋租賃契約書係以打字方式製作，且已將上訴人部分直接
      打字列入契約，足見乃上訴人用以與不特定之第三人所成立之定型化契約。而
      綜觀本契約其租賃期間長達六年，而非以一年期到期後另行續約之方式，且限
      制雙方不得於簽訂契約後片面終止契約，否則違約之一方應給付他方該年度三
      倍租金計算之違約金。足見，上訴人與被上訴人簽立此契約乃為長期使用商場
      經營所用。
（二）又契約第四條特別約定第二點、第四點：本件兩造訂約時系爭房屋尚屬興建中
      之預售屋....，租賃期間內，本戶房屋所屬之商場營運或管理相關之規章或組
      成機構規定之權利與義務，概由上訴人行使及負擔。可知，被上訴人既單純取
      得系爭租賃標的物之所有權，但實際上就整體商場之使用規劃部分均由上訴人
      負責，且依約雙方既約定租賃期間內，房屋所屬之商場營運或管理相關之規章
      之權利與義務均由上訴人行使及負擔，縱如上訴人所提出之現場照片及承租廠
      商撤離同意書，可認系爭商場確有因自營戶、第三人佔據營業及抗爭行為致上
      訴人及其承租廠商無法為圓滿之使用、收益，上訴人自可與他所有人共同訂立
      管理規章，規範使用之權利義務關係並擘劃商場之營運。原審既認定上訴人所
      稱共同使用部分係屬商場之營運或管理事宜，雙方就此部分約定由上訴人行使
      負擔，故自從再以被上訴人未以適當方法除去及防止他人對租賃物使用收益之
      侵害為由，主張終止契約，即難認定前開判決有理由不備之處。
（三）末按，法律行為成立後，因不可歸責於當事人之事由，致情事變更非當時所得
      預料，而依其原有效果顯失公平者，法院應依職權公平裁量，為增、減、給付
      或變更其原有效果之判決，民事訴訟法第三百九十七條第一項固定有明文。然
      此「情事變更原則」與誠實信用原則、權利濫用禁止原則可並稱為實體法上三
      大重要原則，彼此間有牽連關係，情事變更原則更應確立於誠實信用原則基礎
      之上，否則將造成嚴重影響契約自由原則，破壞私法自治精神。本件依據兩造
      簽立契約內容之精神可知，上訴人承租系爭標的物係為商場整體性企業經營，
      其本身亦為百貨經營者，對景氣的掌握敏銳度自較一般民眾為佳，又其可透過
      其掌握之商場營運、管理權排除自營戶抗爭已如前述，且本件上訴人於締約之
      始即可簽訂短期租約或透過事後雙方協議方式終止契約，故本院認本件並無情
      事變更原則適用之餘地。從而，上訴人以外在環境（經濟不景氣）致招商困難
      或因其他自營戶抗爭至已進駐商場紛紛解約無法經營，而請求本院依據情事變
      更原則，判命其可逕為終止租約，即屬無據。原審雖疏未論及此部分，然對於
      判決結果不生影響，是則原判決為上訴人敗訴之判決，並依職權為假執行之宣
      告，經核於法並無不合。本件上訴論旨求予廢棄改判，依其上訴意旨，足認其
      上訴為無理由，爰不經言詞辯論駁回其上訴。
三、據上論結，本件上訴為無理由，依民事訴訟法第四百三十六條之二十九第二款、
    第四百三十六條之三十二第一項、第四百三十六條之十九第一項、第四百四十九
    條、第七十八條，裁定如主文。
中　　　華　　　民　　　國　　九十一　　年　　  　三　  　　月　　七　　日
                             民事第四庭審判長  法    官　謝明珠
                                               法    官　洪于智
                                               法    官　黃柄縉
右為正本係照原本作成
本判決不得上訴
中　　　華　　　民　　　國　　九十一　　年　　　三　　　月　　　　七　　日
　　　　　　　　　　　　　　　　　　　　　　　　法院書記官　楊湘雯
計　算　書
項　　　目　 　　　　　　　　　金　額（新台幣）　　　　　　　　備　　註
第二審裁判費                   貳佰拾肆元整
第二審送達郵費                 陸拾捌元整
合　　　　　計                 佰零貳元整
